【裁判字號】    91,易,1738
【裁判日期】    920609
【裁判案由】    藏匿人犯等
【裁判全文】
臺灣臺南地方法院刑事判決                        九十一年度易字第一七三八號
    公  訴  人  臺灣台南地方法院檢察署檢察官
    被      告  甲○○
右列被告因藏匿人犯等案件，經檢察官提起公訴（九十一年度偵字第一０七三二號）
，本院判決如左：
    主  文
甲○○意圖使人隱避而頂替，處有期徒刑伍月，如易科罰金，以參佰元折算壹日，緩
刑貳年。
    事  實
一、甲○○僱用綽號「李仔」之男子擔任其承攬之焊接管路與樓梯工程之工人。甲○○於民國九十年十二月十一日晚上九時許，將登記在配偶乙○○名下車牌號碼Ｄ
    五—四０三七號自小客車交予「李仔」駕駛，甲○○坐於該車後座，另一工人丙○○則坐車前右座，「李仔」駕駛上開自小客車，由東往西方向行駛至台南縣永
    康市○○○路與該路二六二巷之岔路口前，竟不注意禮讓直行車輛先行，而貿然
    高速左轉進入同路二六二巷，適對向由戊○○所騎乘車號ＮＵＺ—八八五號機車
    ，由西往東方向騎在中山南路之路中央線上，「李仔」竟直接衝撞戊○○所騎乘
    之機車，戊○○騰空倒地受傷流血昏迷，「李仔」見狀，竟基於逃逸之故意，未
    停留現場而加速逃逸，戊○○因之受有頭部外傷、顱內出血併意識不清、顱骨骨
    折、左足踝骨折之傷害。甲○○明知「李仔」為過失傷害及肇事逃逸之犯人，竟
    基於意圖使「李仔」隱避而頂替之概括故意，先於同年月十三日下午，在其友人
    位於台南縣永康市○○○街七十三號住處向台南縣警察局永康分局大橋派出所警
    員丁○○投案，向丁○○坦承為肇事車輛之駕駛人。後於九十年十二月十三日下
    午二十時三十分第一次製作警詢筆錄前，於台南縣警察局永康分局大橋派出所內
    ，向丁○○坦承為肇事車輛之駕駛人。嗣警員正式製作警詢筆錄時，甲○○又改
    口稱「李仔」始為肇事車輛駕駛人，伊並非駕駛肇事車輛之人。
二、案經台灣台南地方法院檢察署檢察官自動檢舉偵查起訴。
    理  由
一、訊據被告甲○○固不否認於九十年十二月十三日下午二十時三十分許第一次製作
    警詢筆錄前，曾先後二次向丁○○自承係肇事車輛之駕駛人之事實不諱，惟矢口
    否認有何意圖使人隱避而頂替之犯行，辯稱：伊因找不到「李仔」，才至警局稱
    伊是肇事者，伊並沒有故意要頂替云云。經查：
（一）右揭過失傷害及肇事逃逸之人並非被告甲○○乙節，業據台灣臺南地方法院檢
      察署檢察官以九十一年度偵字第六八七七號不起訴處分書認定在案，此有該不
      起訴處分書一份附偵查卷可佐。而證人丙○○於警訊中亦供稱：「我不知該駕
      駛人何姓名，連駕駛，同車共三人。我坐於前方，甲○○坐於後方。因當天我
      和甲○○與該肇事駕駛在台南縣永康市○○街工作，做到很晚（詳細時間不清
      楚）我們三人便到台南縣永康市市公所附近吃飯，吃完飯後約晚上九點多，甲○○人不舒服，便由我們稱『小李』之男子駕駛，沿永康市○○○路（東向西
      ）欲返回甲○○位於臺南市○○街家中」等語（詳警卷），且證人即該案中唯
      一目睹肇事車輛駕駛之己○○於檢察官偵訊時供稱：「車禍地點就在我賣臭豆
      腐店前」、「這台車號Ｄ五—四０三七號自小客車與機車相撞後，就往我店旁
      中山南路二六二巷往南逃走，因為轉彎所以差一點撞到我的店」、「（問：剛
      才庭上被告甲○○是否為肇事車駕駛？）我可以確定不是這位甲○○所駕駛，
      因為駕駛的人感覺更壯碩」等語（詳警卷及九十一年七月十六日偵訊筆錄），
      足見肇事車輛之駕駛者應係被告甲○○所稱之「李仔」無誤。
（二）次查，被告甲○○先後二次向證人丁○○自承係肇事車輛之駕駛人之事實，除
      據其自承在卷外，亦核與證人丁○○於本院調查時證述：「他先跟我的朋友說
      他要出來解釋案情，我先到我朋友大橋三街七十三號那裡，被告當場承認說他
      在九十年十二月十一日晚上九時許，駕駛車牌號碼Ｄ五—四０三七號自小客車
      於台南縣永康市○○○路與該路二六二巷之岔路口前，撞到戊○○所騎乘之Ｎ
      ＵＺ—八八五號機車。回到派出所正式作筆錄前他也是這麼說，但是正式作筆
      錄時就說是李仔開車不是他開的。他跟我承認兩次車子是他開的」等語相符（
      詳本院九十二年二月二十四日訊問筆錄），而被告甲○○明知「李仔」係過失
      傷害及肇事逃逸之犯人，竟決意頂替，其具頂替故意甚明。被告空言否認，辯
      稱：並非故意頂替云云，顯係卸責之詞，不足採信。本件事證已明，被告甲○○犯行洵堪認定，應依法論科。
二、核被告所為，係犯刑法第一百六十四條第二項頂替罪。公訴意旨認被告甲○○明
    知「李仔」為過失傷害及肇事逃逸之犯人後，竟不主動向警方投案，並基於使「
    李仔」隱避之故意，遲至同年月十三日下午六時許，始向證人丁○○投案，因認
    被告甲○○涉犯刑法第一百六十四條第一項後段之使犯人隱避罪等語。惟訊據被
    告甲○○堅決否認有故意隱避「李仔」之犯行，辯稱：案發後，伊到處尋找「李
    仔」之蹤跡等語。按犯罪事實應依證據認定之，無證據不得推定其犯罪事實。又
    不能證明被告犯罪者，應諭知無罪之判決，刑事訴訟法第一百五十四條第三百零
    一條第一項分別定有明文。另按事實之認定，應憑證據，如未能發現相當證據，
    或證據不足以證明，自不能以推測或擬制之方法，為裁判基礎；且被告否認犯罪
    事實所持之辯解，縱屬不能成立，仍非有積極證據足以證明其犯罪行為，不能遽
    為有罪之證明，最高法院四十年臺上字第八六號判例、三十年度上字第一八三一
    號判例分別著有明文可資參照。另按認定犯罪事實，所憑之證據，雖不以直接證
    據為限，間接證據亦包括在內，然無論直接或間接證據，其為訴訟上之證明，須
    於通常一般之人均不致於有所懷疑，而得確信其為真實之程度者，使得據之為有
    罪之認定，倘其證明尚未達到此一程度，而有合理性懷疑之存在時，即無從為有
    罪之認定，此亦有最高法院七十六年台上字第四九八六號判例可資參照。經查：
    經本院質之被告甲○○以：「為何未立即向警方投案」，其答以：「因為我一直
    找不到『李仔』，如果我告訴警察是『李仔』開車，警察一定不相信」、「我和
    丙○○當晚及隔天都一直在找李仔」、「（問：知否警察在找你？）不知道，因
    為我都在找李仔」等語（詳本院九十二年一月九日訊問筆錄），且參諸上開肇事
    地點係車輛往來頻繁之處，而車牌號碼Ｄ五—四０三七號自小客車又係被告甲○○之妻子乙○○所有，被告甲○○自應瞭解警方會因之懷疑肇事者可能係伊或伊
    太太乙○○，因之，被告甲○○於事發後四處尋找「李仔」之蹤跡欲證明自己與
    太太之清白，亦合常情，被告甲○○上開所辯尚堪採信。從而，自難徒憑被告甲○○遲至九十年十二月十三日始向證人丁○○投案，遽認被告甲○○有隱避「李
    仔」之犯行。此外，復查無其他積極證據足以證明被告甲○○有故意隱避犯人之
    犯行，惟因公訴意旨認此部分與上開論罪科刑部分之犯行，具有牽連犯之裁判上
    一罪之關係，爰不另為無罪之諭知，附此敘明。爰審酌被告頂替他人之犯行，足
    以發生使犯人隱避之實效，而妨害國家公權力之行使，犯罪之目的、動機、手段
    暨犯罪後之態度等一切情狀，量處如主文所示之刑，並諭知易科罰金之折算標準
    ，以資懲儆。至公訴人雖對被告甲○○具體求刑有期徒刑一年二月，惟本院審酌
    被告甲○○對上開頂替犯行，坦承不諱，已知所悔悟，認科以上開刑度，已足收
    懲戒之效。末查被告甲○○前於八十二年間，雖曾因妨害家庭案件，經台灣高雄
    地方法院以八十二年訴緝字第三二三號判處有期徒刑一年十月，緩刑四年，惟於
    緩刑期滿，而緩刑之宣告未經撤銷，是其上揭刑之宣告，依刑法第七十六條之規
    定已失其效力，而與未曾受有期徒刑以上刑之宣告者同，有台灣高等法院被告全
    國前案紀錄表一份在卷可稽，然念其雖非上開事故之肇事者，而將上開車輛借予
    「李仔」駕駛，致發生肇事事故，仍與被害人戊○○達成和解，賠償戊○○之損
    害，足見其人尚稱良善，經此次起訴審判後，已知所警惕，而無再犯之虞，本院
    認前開對其宣告之刑，以暫不執行為適當，爰併宣告緩刑二年，以啟自新。
據上論斷，應依刑事訴訟法第二百九十九條第一項前段、刑法第一百六十四條第二項
、第一項、第四十一條第一項前段、第七十四條第一款、罰金罰鍰提高標準條例第一
條前段、第二條，判決如主文。
本案經檢察官熊家興到庭執行職務。
中      華      民      國    九十二    年      六      月      九      日
                                  臺灣臺南地方法院刑事第七庭
                                          法  官  鄭  燕  璘
右正本證明與原本無異。
如不服本判決，應於判決送達後十日內，向本院提出上訴狀。
                                          書記官  陳  淑  貞
中      華      民      國    九十二    年      六      月      十      日
附錄本案論罪科刑法條全文：
刑法第一百六十四條：
藏匿犯人或依法逮捕拘禁之脫逃人或使之隱避者，處二年以下有期徒刑、
拘役或五百元以下罰金。
意圖犯前項之罪而頂替者，亦同。


司法院資訊處製作；財團法人民間司法改革基金會備份。
